【裁判字號】    89,上訴,664
【裁判日期】    890628
【裁判案由】    偽造文書等
【裁判全文】
臺灣高等法院臺南分院刑事判決            八十九年度上訴字第六六四號   Ｃ
      上  訴  人
      即  自訴人  丙  ○  ○
      被      告  臺灣嘉義地方法院民事庭  設嘉義市○○路九十四號
右上訴人因被告偽造文書等案件，不服臺灣嘉義地方法院八十八年度自字第七七號中
華民國八十九年三月十七第一審判決，提起上訴，本院判決如左：
    主      文
上訴駁回。
    理      由
一、本件自訴意旨略以：台灣嘉義地方法院民事庭法官甲○○、書記官乙○○，於審
    理八十三年度家訴字第四號案件再審之訴時，故意隱匿自訴人所提訴訟必備釋明
    證件長達十六個月之久，並於自訴人聲請訴訟救助時，以八十五年度救字第三號
    裁定，謊稱：『聲請人（即自訴人）聲請訴訟救助，並未提出任何能即時調查之
    證據，以釋明其無資力支出訴訟費用之主張為真實。』等語，故被告台灣嘉義地
    方法院民事庭法官甲○○、書記官乙○○在審理前開再審之訴時，有故意違法裁
    判之行為。因認被告等涉有枉法裁判罪嫌云云。經查：
二、(一)被告台灣嘉義地方法院民事庭部分：查自訴人係將台灣嘉義地方法院民事庭列
    於當事人被告欄內，顯係對其訴追之意，先予明。按起訴之程序違背規定者，
    應諭知不受理之判決，刑事訴訟法第三百零三條第一款定有明文，而上開規定於
    自訴程序準用之，同法第三百四十三條亦有規定。又自訴之對象如在實體法上不
    認其有犯罪能力，在程序法尚亦無當事人能力者，其自訴程序即屬違背規定（見
    最高法院七十二年度台上字第一二三三號、七十二年度台上字第四四八一號裁判
    參照）。本件自訴人自訴被告台灣嘉義地方法院民事庭涉有枉法裁判罪嫌，查被
    告台灣嘉義地方法院民事庭係屬法院內部分工之單位，既非法人，亦非自然人，
    在實體法上不認其有犯罪能力，在程序法上自亦無當事人能力，自訴人竟對之提
    起自訴，就此部分之自訴程序顯屬違背規定。(二)被告甲○○、乙○○部分：按犯
    罪之被害人得提起自訴，但無行為能力，或限制行為能力或死亡者，得由其法定
    代理人、直系血親或配偶為之。又不得提起自訴而提起者，應諭知不受理之判決
    。刑事訴訟法第三百十九條第一項、第三百三十四條分別定有明文。又所謂犯罪
    之被害人，係以因犯罪而直接被害之人為限，此觀最高法院四十二年台非字第一
    八號判例意旨可明；次按刑法第一百二十四條之枉法裁判罪，係處罰有審判職務
    之公務員為枉法之裁判，致司法喪失威信，乃侵害國家法益之罪。縱裁判結果，
    於個人之權益不無影響，但該罪既為維護司法權之正當行使而設，是其直接受害
    者，究為國家，並非個人，個人即非因犯罪而同時被害者，自不得提起自訴，且
    其裁判是否出於枉法，本可向代表國家之檢察官告發，枉法裁判之公務員亦無避
    刑責之餘地。且查民事訴訟法第四百九十二條第一項第五款（舊法）規定，參與
    裁判之推事，關於該訴訟違背職務，犯刑法之罪者，刑事訴訟法第四百十三條第
    一項第五款（舊法）規定，參與原判決或判決前所行調查之推事，因該案件，犯
    職務上之罪，已經證明者，受害人均得聲請再審。是法律已明示救濟之途徑。由
    此推論，個人權益之是否受害，當以裁判之是否枉法為前提，在枉法裁判未經依
    法確認前，受不利益之個人，尚不得稱為直接被害人，其不能提起自訴（最法高
    院五十三年度第六次民刑庭總會會議決議(二)意旨參照），準此，本件自訴人自訴
    法官甲○○、書記官乙○○在審理再審之訴時，有故意違法裁判之行為云云，依
    前揭說明，自訴人既非因犯罪而直接被害之人，依法自不得提起自訴。
三、綜上所述，原審援引刑事訴訟法第三百四十三條、第三百零三條第一款、第三百
    三十四條、第三百零七條之規定，對被告等均諭知不受理之判決，並不經言詞辯
    論為之。本院經核其認事用法，均無不當，判決亦稱妥適。自訴人上訴意旨指摘
    原判決不當，為無理由，應予駁回，並不經言詞辯論為之。
據上論斷，應依刑事訴訟法第三百六十八條、第三百七十二絛，判決如主文。
中    華    民    國      八十九      年      六      月      二十八    日
                                  臺灣高等法院臺南分院刑事第六庭
                                      審判長法官  徐    宏    志
                                            法官  蔡    崇    義
                                            法官  顏    基    典
右正本證明與原本無異。
如不服本判決，應於判決送達後十日內向本院提出上訴狀，其未敘述理由者並應於提
出上訴狀後十日內向本院補提理由書（應附繕本)。
                                     法院書記官  呂    嘉    文
中    華    民    國      八十九      年      六      月      二十九    日


司法院資訊處製作；財團法人民間司法改革基金會備份。
